臺灣高等法院高雄分院民事判決　　　　 95年度家上易字第6號
上　訴　人　丙○○
訴訟代理人　許舜卿律師
被　上訴人　甲○○
　　　　　　丁○○
　　　　　　辛○○○
　　　　　　乙○○
　　　　　　戊○○○
　　　　　　庚○○
　　　　　　己○○
　　　　　　壬○○
上 列 8 人
共　　　同
訴訟代理人　鍾武雄律師
上列當事人間請求分割遺產事件，上訴人對於中華民國95年5 月
18日臺灣屏東地方法院94年度家訴字第2 號第一審判決提起上訴
，本院於96年3月7日言詞辯論終結，判決如下：
    主  文
上訴駁回。
第二審訴訟費用由上訴人負擔。
    事實及理由
一、上訴人起訴主張：兩造之被繼承人溫接臣於民國89年2 月27
    日死亡，被上訴人戊○○○為其配偶。上訴人及被上訴人甲
    ○○、丁○○、辛○○○、乙○○、溫秋櫻（已於79年4 月
    14日死亡）為其子女，為第1 順位法定繼承人，依法共同繼
    承溫接臣之遺產，應繼分依法均為7 分之1 ，然溫秋櫻先於
    被繼承人溫接臣死亡，其對被繼承人溫接臣之應繼分應由溫
    秋櫻之子女即被繼承人溫接臣之孫子女即被上訴人庚○○、
    己○○、壬○○代位共同繼承之。應繼分均各為21分之1 。
    因被繼承人溫接臣生前在坐落屏東縣內埔鄉○○段3171及31
    70地號土地內，興建有豬舍1030平方公尺，管理室232 平方
    公尺，從事豬隻養殖販賣之生意，並在屏東縣內埔鄉○○村
    里○路13號開店經營販售肥料、飼料生意，於死亡後，遺下
    如原判決附表編號豬隻數量表所示數量之豬隻。其中自89
    年1 月11日迄至同年2 月26日共售出78隻肉豬，每隻重約10
    0.9 公斤，每公斤售價約為新台幣（下同）41元，共計為32
    萬2,914 元（即41元×100.9 ×78＝322,914 元）。另自89
    年5 月13日迄至同年8 月28日，被上訴人甲○○擅自出售
    120 隻肉豬，價格為49萬6,428 元，以上共計價格為81萬
    9,342 元。又被上訴人甲○○出售被繼承人溫接臣所遺飼料
    得款2 萬8,500 元，再者，在屏東縣內埔地區農會尚有農保
    險證字號農字第60662552號農保喪葬津貼15萬3,000 元亦由
    被上訴人甲○○簽名領取。另被上訴人丁○○則將如原判決
    附表編號肥料數量表所示1480包，價額共35萬8,828 元之
    肥料據為己有，並分別於89年2 月25日及同年2 月29日提領
    被繼承人溫接臣在華南商業銀行內埔分行之存款23萬6,600
    元及30萬元。為此依民法第1164條訴請分割遺產及依不當得
    利法律關係提起本件訴訟。聲明求為判決：(一)被上訴人應偕
    同上訴人就豬隻遺產81萬9,342 元，飼料遺產2 萬8,500 元
    ，肥料遺產35萬8,828 元，華南商業銀行內埔分行存款遺產
    30萬元，屏東縣內埔地區農會農保喪葬津貼15萬3,000 元及
    生前債權55萬8,514 元（其中23萬6,600 元已由被上訴人丁
    ○○提領，餘為被上訴人甲○○出售之豬隻款）等，由上訴
    人與被上訴人甲○○、丁○○、辛○○○、乙○○、戊○○
    ○按應繼分各21分之3 ；被上訴人庚○○、己○○、壬○○
    各21分之1 取得。(二)被上訴人甲○○應給付上訴人14萬
    2,976 元，及自追加書狀繕本送達翌日即93年11月10日起至
    清償日止，按週年利率百分之五計算之利息。(三)被上訴人丁
    ○○應給付上訴人12萬7,918 元及自追加書狀繕本送達翌日
    即93年11月10日起至清償日止，按週年利率百分之五計算之
    利息。
    (四)上揭(二)、(三)部分，願供擔保，請准宣告假執行。
二、被上訴人則以：本件被繼承人溫接臣生所有之遺產僅係兩造
    於92年6 月20日在屏東縣內埔鄉鄉鎮調解委員會遺產紛爭調
    解中，所調解之現金248 萬3,142 元（92年度民調字第104
    號），此外並無其他如上訴人所主張之飼料、肥料、豬隻、
    金戒子等遺產尚未分割，上訴人於當時調解之際，並未列出
    遺產數額，嗣經對造之代理人即本件被上訴人訴訟代理人提
    出遺產總數額248 萬3,142 元，經上訴人同意後再為協商，
    雙方調解成立，上訴人分得35萬4,734 元5 角，又由被上訴
    人戊○○○係被繼承人溫接臣之配偶，本可主張民法第1031
    條之1 請求分配特有財產，其餘遺產才由繼承人分配，如此
    ，則上訴人所能分得之金額將減少2 分之1 ，但因上訴人同
    意其餘請求捨棄，被上訴人戊○○○才同意調解，因而於調
    解書乃載明「雙方捨棄其餘請求權」。故，上訴人逾此部分
    更為請求，並無依據，況在調解前，上訴人即已寄發存證信
    函通知被上訴人甲○○、丁○○。在該存證信函上亦寫明被
    上訴人甲○○、丁○○偽造文書侵佔，盜領被繼承人溫接臣
    於華南銀行內埔分行之定期存款，及喪葬津貼、房屋、豬舍
    、倉庫大批資金、豬隻、黃金戒子、肥料、飼料等，且被上
    訴人甲○○於89年2 月29日申報遺產稅漏報30萬元，如上訴
    人提出告訴將不堪設想等語。足徵上訴人於調解之前，已知
    悉爭執之遺產有何類別。又被上訴人丁○○並無盜領被繼承
    人溫接臣在華南銀行內埔分行之存款及資金，無論在被繼承
    人溫接臣生前及死亡後，被上訴人丁○○之提領款項均係奉
    母親即被上訴人戊○○○之命而為，因該款項為父母生活費
    用。89年2 月29日最後1 筆提領款248 萬3,142 元提領之後
    ，隨即存入被上訴人戊○○○之華南商業銀行帳戶內。至於
    上訴人主張所謂被盜領款53萬6,600 元部分，其中23萬6,60
    0 元係為支出被繼承人溫接臣票款金額20萬8,900 元，餘款
    作為被繼承人溫接臣之零用。其餘30萬元則係提領作為其部
    分喪葬費用，均非被上訴人丁○○侵佔私用。至於農保之喪
    葬津貼乃歸由為死者辦理喪葬之人取得，故上訴人對此部分
    亦無任何權利。由於上訴人於69年間離家自行在外創業，被
    繼承人溫接臣原所經營之事業，則由被上訴人甲○○、丁○
    ○幫忙照料，嗣被繼承人溫接臣於75年間將肥料、飼料等營
    利事業之負責人改為被上訴人甲○○配偶楊年妹之名義，並
    由被上訴人甲○○、丁○○共同經營管理，溫接臣則負責記
    帳並分配盈餘收入，自84年起被上訴人甲○○並獨資養豬事
    業。至88年間，被上訴人甲○○、丁○○則全部接手經營，
    嗣於89年4 月間協議分開經營，由被上訴人甲○○獨資經營
    飼料生意，另被上訴人丁○○則獨資經營肥料生意，被上訴
    人甲○○、丁○○自88年間接手經營肥料及飼料生意時，家
    中已無任何被繼承人溫接臣所留肥料或飼料。且被繼承人溫
    接臣於89年2 月27日死亡時，亦無任何豬隻遺產等語，資為
    抗辯。
三、本件原審對於被上訴人之請求，判決上訴人之訴及假執行之
    聲請均駁回。上訴人聲明不服上訴聲明求為判決：(一)原判決
    關於駁回上訴人後開第二、三、四項請求部分廢棄。(二)准將
    被繼承人溫接臣所遺174 萬3,270 元（即豬隻款81萬9,342
    元、飼料款2 萬8,500 元、肥料款35萬8,828 元、銀行存款
    53萬6,600 元）按上訴人丙○○，被上訴人甲○○、丁○○
    、辛○○○、乙○○、戊○○○應繼分各21分之3 ，被上訴
    人庚○○、己○○、壬○○應繼分各21分之1 ，分配予兩造
    。(三)被上訴人甲○○應給付上訴人12萬1,120 元，及自93年
    11 月20 日起至清償日止，按週年利率百分之五計算之利息
    。(四)被上訴人丁○○應給付上訴人12萬7,918 元及自93年11
    月20日起至清償日止，按週年利率百分之五計算之利息。(五)
    第一、二審訴訟費用由被上訴人負擔。被上訴人則答辯聲明
    ：(一)上訴駁回。(二)第二審訴訟費用由上訴人負擔。
四、兩造不爭執之事項如下，並有屏東縣內埔鄉調解委員會92年
    民調字第104 號調解書、華南商業銀行內埔分行函及存款往
    來明細表、戶籍謄本、郵局存證信函、農保喪葬津貼申請書
    、核定通知影本附卷可稽，堪予採信：
  (一)被繼承人溫接臣生前建造農舍、豬舍、倉庫，從事養豬、販
    賣飼料、肥料等事業。
  (二)被繼承人溫接臣於89年2 月27日死亡，被上訴人丁○○向台
    灣省南區國稅局申報被繼承人溫接臣之遺產，經核定有土地
    4筆、房屋1棟及銀行存款249萬180元。
  (三)兩造因遺產糾紛，上訴人曾聲請屏東縣內埔鄉調解委員會予
    以調解，經該委員會於92年6 月20日就被繼承人溫接臣遺產
    248 萬3,142 元成立調解，予以分配完畢（該會92年度民調
    字第104號）
五、兩造爭執之事項為：(一)兩造就被繼承人溫接臣之遺產糾紛，
    於92年6 月20日在屏東縣內埔鄉調解委員會成立調解並據以
    分配後，上訴人得否主張尚有遺產174 萬3,270 （即豬隻款
    819,342 元、飼料款28,500元、肥料款358,828 元、銀行存
    款536,600 元）而請求再分配遺產？(三)上訴人依不當得利之
    法律關係請求被上訴人甲○○應給付上訴人12萬1,120 元及
    法定遲延利息；被上訴人丁○○應給付上訴人12萬7,918 元
    及法定遲延利息，有無理由？
六、兩造就被繼承人溫接臣之遺產糾紛，於92年6 月20日在屏東
    縣內埔鄉調解委員會成立調解並據以分配後，上訴人得否主
    張尚有遺產174 萬3,270 元（即豬隻款819,342 元，飼料款
    28,500元、肥料款358,828 元、銀行存款536,600 元）而請
    求再分配遺產？
  (一)按調解經法院核定後，當事人就該事件不得再行起訴、告訴
    或自訴。經法院核定之民事調解，與民事確定判決有同一之
    效力，經法院核定之刑事調解，以給付金錢或其他代替物或
    有價證券之一定數量為標的者，其調解書具有執行名義。鄉
    鎮市調解條例第24條第1項、第2項分別定有明文。
  (二)經查上訴人曾於91年8 月8 日就被繼承人溫接臣之遺產事宜
    ，寄發存證信函予被上訴人甲○○、丁○○等人，其內容已
    載明兩造之被繼承人溫接臣尚留有之遺產包括450 隻以上之
    豬隻，滿倉庫之肥料、飼料、黃金戒子、農保喪葬津貼15萬
    3,000 元、華南商業銀行存款350 萬元等，並命被上訴人等
    善為保管，將來會以訴訟請求返還等情，此有上訴人提出之
    內埔郵局91年8 月8 日第1262、1263號存證信函2 份在卷可
    參（見原法院93年度訴字第547 號卷第14頁），足徵上訴人
    於91年8 月8 日即已知上開遺產之事。又上訴人嗣於92年6
    月12日就被繼承人溫接臣之遺產糾紛，以被上訴人等8 人為
    對造人，向屏東縣內埔鄉調解委員會聲請調解，並於同年月
    20日調解成立，送經原法院核定，經原法院於同年7 月17日
    核定在案。此亦有屏東縣內埔鄉調解委員會92年民調字第
    104 號調解書1 份附卷足憑（見原法院93年度訴字第547 號
    卷第19頁）。而上開調解書之調解成立內容亦載明：「聲請
    人（即上訴人）與對造人（即被上訴人等8 人），茲因對先
    父溫接臣遺產248 萬3,142 元今願依左開條件接受調解息事
    ：一、遺產248 萬3,142 元聲請人取得35萬4,734 元5 角，
    對造人戊○○○、丁○○、鍾乙○○、溫秋芳各取得35萬4,
    734 元5 角、壬○○、庚○○、己○○各取得11萬8,244 元
    5 角。該款即日分給聲請人領取、收訖。上述對造人分得之
    款項由對造人丁○○領取給付每位對造人收訖，上述款項之
    分得，雙方均無異議。二、雙方即日起捨棄其餘請求權」等
    語。被繼承人溫接臣所遺之不動產（見本院卷第73頁、第74
    頁所附遺產稅免稅證明書）即坐落屏東縣內埔鄉○○村里○
    路129 號房屋1 棟及屏東縣內埔鄉○○段2687、3260、3261
    、3171地號等4 筆土地。其中4 筆土地亦均於92年3 月5 日
    辦理公同共有繼承登記完畢，除被上訴人丁○○於同日辦妥
    土地所有權換狀登記手續外，其餘繼承人辦妥土地所有權換
    狀登記手續期日，上訴人為92年6 月12日，被上訴人戊○○
    ○為92年6 月20日，被上訴人乙○○為92年6 月24日，被上
    訴人辛○○○、壬○○、己○○、庚○○均為92年6 月26日
    ；被上訴人甲○○92年7 月22日，此亦有屏東縣潮州地政事
    務所92年3 月7 日，屏潮地字第0920002510號函及本院電話
    查詢紀錄單各1 紙在卷可稽（見原法院93年度訴字第547 號
    卷第20頁、本院卷第127 頁），另所遺屏東縣內埔鄉○○村
    里○路129 號房屋（即上訴人住所）則由上訴人使用。是被
    繼承人溫接臣已無不動產遺產須予分割者。參以證人即參與
    前揭遺產糾紛調解事件之紀錄人員邱震凡亦於原審到庭證稱
    ：調解內容是他們父親在華南銀行的存款，我問他們是否按
    繼承人的應繼分平均分配，雙方都說是。當場雙方都沒有爭
    執，也沒有提到父親其他的財產，上訴人現場領到錢很高興
    。我有問他們是否只有這筆要調解，他們說是的，我有問上
    訴人及對造人之在場律師還有沒有其他的財產，及其他沒有
    寫到的，他們都說沒有，這樣就好了等語（見原法院94年度
    家訴字第2 號卷第231 頁）。是上訴人既於前開存證信函中
    對被繼承人之遺產種類、數額、金額有所認知並加以爭執，
    並告知被上訴人甲○○、丁○○將來要以訴訟途徑解決之，
    且兩造均已於92年3 月5 日就被繼承人溫接臣所遺上開4 筆
    土地辦理公同共有繼承登記完畢，上訴人復於92年6 月12日
    辦妥土地所有權換狀登記手續，業如前述，則姑不論被上訴
    人否認被繼承人溫接臣另有上訴人所主張之上揭遺產，惟衡
    之常情，倘上訴人於調解當時，對於其他遺產紛爭如無與被
    上訴人等達成協議，實無於前揭調解書上載明「捨棄其餘請
    求權」之理。從而上訴人主張伊於92年6 月20日調解成立之
    時，尚不知另有其他豬隻、肥料、飼料、農保喪葬津貼、銀
    行存款等遺產云云，即無足採。而被上訴人抗辯於前開調解
    程序中，兩造已協議確認被上訴人溫接臣之遺產僅為該筆24
    8 萬3,142 元款項，而無其他等語，應可採信。又本件遺產
    糾紛，既已經由調解程序成立調解在案，且已履行完畢，並
    約定其他請求權均已捨棄，則上訴人主張尚有遺產174 萬3,
    270 元，請求再分配遺產云云，揆諸首開規定，自不得准予
    ，應予駁回。
七、上訴人依不當得利之法律關係，請求被上訴人甲○○應給付
    上訴人12萬1,120 元及法定遲延利息，被上訴人丁○○應給
    付上訴人12萬7,918元及法定遲延利息，有無理由？
    查兩造就被繼承人溫接臣之遺產糾紛，經上訴人聲請由屏東
    縣內埔鄉調解委員會於92年6 月20日成立調解，雙方除約定
    分得之款項外，並約定捨棄其餘請求權，已如前述，是姑不
    論被上訴人甲○○、丁○○否認就被繼承人溫接臣之遺產有
    何不當得利，然上訴人既已就本件遺產糾紛，除取得35萬4,
    734 元5 角外，捨棄其餘請求權，則上訴人請求被上訴人甲
    ○○、丁○○應返還給付上開金額之不當得利，即失所依據
    ，不應准許。
八、綜上所述，兩造對其被繼承人溫接臣之遺產糾紛已經調解成
    立，並經原法院核定調解書，且已載明雙方捨棄其餘請求權
    ，則上訴人再請求分割遺產及請求返還不當得利之遺產云云
    即無理由，原審因而為上訴人敗訴之判決，並以其請求被上
    訴人甲○○、丁○○給付部分之訴既經駁回，則其此部分假
    執行之聲請即失所附麗而併予駁回，經核尚無不合。上訴意
    旨，指摘原判決不當，求予就其中上訴部分予以廢棄改判，
    非有理由，應予駁回。
九、本件事證已臻明確，兩造其餘攻擊防禦方法，核與判決之結
    果不生影響，爰不一一論述併此明。
十、據上論結，本件上訴為無理由，爰依民事訴訟法第449 條第
    1 項前段、第78條，判決如主文。
中　　華　　民　　國　　96　　年　　3 　　月　　21　　日
                            民事第三庭
                                審判長法官  張國彬
                                法      官  簡色嬌
                                法      官  吳登輝
以上正本證明與原本無異。
本件判決不得上訴。
中　　華　　民　　國　　96　　年　　3 　　月　　22　　日
                                書  記  官  張明賢
                                                   ＷＦ
